---
title: "ACP après traitement de la BDD"
author: "jlechat"
date: "08/02/2026"
output:
  html_document:
    toc: true        
    toc_float: true 
    toc_depth: 3
---

# Préparation des données

En raison de la très forte corrélation des variables entre elles, on modifie le jeu de données pour avoir les parts relatives.

```{r setup, include=FALSE, warning=FALSE}
knitr::opts_chunk$set(warning = FALSE, echo = TRUE)
knitr::opts_chunk$set(warning = FALSE)

library(data.table)
library(FactoMineR)
library(factoextra)
library(explor)
library(RColorBrewer)
#setwd("~/0 ENSAE/3A/S2/Projet_socio_eco/encadrement_loyer/3 - ACP et clustering")
```


```{r}
data = fread("../base_2006_2022_avec_aire.csv", encoding = "UTF-8")
```


On filtre sur les communes de plus de 3 000 habitants et on créé des variables en part relative.
```{r}
df_com = data[, lapply(.SD, sum), by = c("COM", "annee"), .SDcols = is.numeric]

df_com = df_com[nb_personnes_menage> 3000]

df_com[, part_RP_1_2_pieces := 100*(nb_RP_1_piece + nb_RP_2_pieces)/nb_RP]
df_com[, part_RP_en_loc := 100*nb_RP_en_loc/nb_RP]

df_com[, part_RP := 100*nb_RP/nb_logements]
df_com[, part_logements_vacants := 100*nb_logements_vacants/nb_logements]

df_com[, part_RP_proprio := 100*nb_RP_proprio/nb_RP]

df_com[, part_actifs_pop := 100*nb_actifs/nb_personnes_menage]
df_com[, part_etudiants_pop := 100*nb_etudiants/nb_personnes_menage]

df_com[, part_chomeurs := 100*nb_chomeurs/nb_actifs]

df_com[, part_agriculteurs := 100*nb_agriculteurs/nb_actifs_occ]
df_com[, part_commercants := 100*nb_commercants/nb_actifs_occ]
df_com[, part_cadres := 100*nb_cadres/nb_actifs_occ]
df_com[, part_prof_inter := 100*nb_professions_inter/nb_actifs_occ]
df_com[, part_employes := 100*nb_employes/nb_actifs_occ]

df_com[, densite:= nb_personnes_menage/aire]

df_com = df_com[, c("COM", "annee",
            "nb_personnes_menage", "densite",
            "part_actifs_pop", "part_etudiants_pop",
            "part_chomeurs", "part_agriculteurs",
            "part_commercants", "part_cadres", 
            "part_prof_inter", "part_employes",
            "nb_logements", "part_RP_1_2_pieces",
            "part_RP_en_loc", "part_RP",
            "part_logements_vacants", "part_RP_proprio"
            )]

```


# ACP sur les données de 2017


```{r, warning=FALSE}
df_com_num <- df_com[annee==2017, .SD, .SDcols = is.numeric]
  
df_com_num = df_com_num[,-"annee"]

res <- PCA(df_com_num,
           scale.unit = TRUE,
           graph = FALSE)

summary(res)
res$eig

fviz_pca_var(
  res,
  col.var = "cos2",
  gradient.cols = c("#00AFBB", "#E7B800", "#FC4E07"),
  repel = TRUE, 
  axes = c(1,2) 
)

  
  fviz_pca_var(
  res,
  col.var = "cos2",
  gradient.cols = c("#00AFBB", "#E7B800", "#FC4E07"),
  repel = TRUE, 
  axes = c(1,3) 
)
  
fviz_pca_var(
  res,
  col.var = "cos2",
  gradient.cols = c("#00AFBB", "#E7B800", "#FC4E07"),
  repel = TRUE, 
  axes = c(2,3) 
)

```

## K means sur les 5 premiers axes

```{r}
# on récupère les coordonnées
ind_coords <- res$ind$coord

ind_coords_sub <- ind_coords[, 1:5]  # sélection des axes 1 à 5

fviz_nbclust(ind_coords_sub, kmeans, method = "silhouette")
```


```{r}
km <- kmeans(ind_coords_sub, centers = 4, nstart = 25)


df_4_cluster_2017_com = df_com[annee == 2017]
df_4_cluster_2017_com$cluster_com <- km$cluster

fviz_cluster(km, data = ind_coords_sub,
             ellipse.type = "convex",
             geom = "point",
             palette = "jco",
             repel = TRUE)

```
### Export des données cluster communes 
```{r}
df_4_cluster_2017_com = df_4_cluster_2017_com[, c("COM", "cluster_com")]

df_cluster = merge(data, df_4_cluster_2017_com,
                   by = "COM",
                   all = FALSE)

fwrite(df_cluster, "../base_2006_2022_aire_cluster.csv",
       sep = ";", dec = ",")

```



<style>

/* Titres */
h1 {
  color: #ff7f00;   /* orange */
  border-bottom: 2px solid #ff7f00;
  padding-bottom: 5px;
}

h2 {
  color: #ff9f1c;
}

h3 {
  color: #ffbf69;
}

/* Texte */
body {
  font-family: "Helvetica Neue", Arial, sans-serif;
  line-height: 1.6;
  max-width: 900px;
  margin: auto;
}

/* Blocs de code */
pre {
  background-color: #f7f7f7;
  border-radius: 8px;
  padding: 10px;
}

/* Tableaux */
table {
  border-collapse: collapse;
}

th {
  background-color: #ff7f00;
  color: white;
}

th, td {
  padding: 8px;
  border: 1px solid #ddd;
}

</style>
